【裁判字號】    94,重訴,186
【裁判日期】    950721
【裁判案由】    清償債務
【裁判全文】
臺灣桃園地方法院民事判決             94年度重訴字第186號
原      告  臺灣銀行股份有限公司
法定代理人  甲○○
訴訟代理人  丙○○
複代理人    丁○○
被      告  乙○○
                        9巷8.
上列當事人間請求清償債務事件，經本院於民國95年7 月7 日言
詞辯論終結，判決如下：
    主  文
被告應給付原告新台幣仟捌佰萬元及自民國八十四年二月二十
五日起至清償日止，按週年利率百分之十計算之利息，並自民國
八十四年三月二十六日起至清償日止，逾期清償在六個月以內者
，按上開利率百分之十，逾期超過六個月者，按上開利率百分之
二十加付違約金。
訴訟費用由被告負擔。
    事  實
甲、原告方面：
一、聲明：如主文所示。
二、陳述：
  (一)被告於民國82年8 月6 日邀同訴外人洪進益（嗣於93年1 月
    28日死亡）為連帶保證人，復以訴外人所有坐落新竹縣寶山
    鄉○○段寶山小段之土地設定抵押權，向原中壢市農會貸款
    新台幣（下同）3,800 萬元。而原中壢市農會嗣於85年10月
    31日為台灣省農會承受，又台灣省農會於90年9 月14日為原
    台灣銀行所承受，而原台灣銀行於92年7 月1 日經財政部核
    准，變更組織為股份有限公司即原告。
  (二)經被告辦妥核貸手續後，原告即於82年8 月6 日撥款，撥入
    被告在原中壢市農會所開立帳號000000000000之活期存款帳
    戶內，被告於當日以活期存款取款憑條轉帳支領上開款項並
    轉入台灣省合作金庫中壢分行（下稱合作金庫中壢分行），
    並委由合作金庫中壢分行開立台灣銀行支票之方式而領取款
    項。兩造約定貸款期間自82年8 月6 日至84年8 月6 日，並
    約定利息按週年利率10％計付，如未能按期攤還本金或未能
    按期繳納利息時，除應按原利率付息外，自逾期之日起在6
    個月以內者，按原利率10％，逾期超過6 個月者，按原利率
    20％加計違約金，且本借款之償還喪失期限利益。詎料被告
    就本件借款之本金及利息僅攤還至84年2 月24日，嗣後即未
    依約攤還，迄今尚欠本金3,800 萬元及利息、違約金，迭經
    原告催討均未獲置理，爰依法起訴請求判決如主文所示。
  (三)對被告抗辯之陳述：
  1.原中壢市農會前於85年間，即曾因本件借款而向本院對被告
    聲請核發支付命令，經被告聲明異議，惟因當時農會資金不
    足，故於被告異議後並未繳納訴訟費用進行訴訟。
  2.被告於82年5 月3 日曾向財政部台灣省北區國稅局台北縣分
    局申請綜合所得稅稅額證明書，並填寫用途為「貸款證明」
    ，足證被告確已詳知要貸款一事。
  3.按農會授信貸款對象僅限於農會會員、贊助會員（其資格見
    農會法第12、13條），被告稱其於82年5 月4 日經訴外人吳
    秀儀邀約親自中壢市戶政事務所辦理戶籍遷入設於中壢市龍
    東里445 巷119 弄43號，並檢具當日請領戶籍謄本、印鑑證
    明、身分證影本等有關資料至中壢市農會申請貸款手續，並
    填寫貸款申請書及簽立借據、約定書等資料，則由被告自陳
    農會已準備妥當所有文件，被告於「圈起處親自簽名、蓋印
    （印鑑章印文）」等情，可證被告所立借據、契約書、文字
    、日期、金額等或更改日期，均經被告同意後親自簽名、蓋
    章。
  4.被告自承該貸款撥入帳戶，為其於82年8 月2 日親至中壢市
    農會所開立之情，又上開貸款金額係於82年8 月6 日撥入，
    是足認兩造確有上開3,800 萬元借貸關係存在，被告當日憑
    活期存款存摺、存款印鑑章開立活期存款取款憑條領取現款
    3,800 萬元，並將款項轉入合作金庫中壢分行（聯行往來科
    目），再委由合作金庫中壢分行開立台灣銀行支票後領取，
    經查上開3,800 萬元已由被告授權之洪進益領取，足證兩造
    間之消費借貸關係確已成立。
三、證據：提出借據、約定書各1 份，貸款資料之翻拍相片共14
    張（含：被告之國民身分證、印鑑證明、戶籍謄本、財政部
    台灣省北區國稅局台北縣分局82年度綜合所得稅稅額證明書
    、貸款申請書、轉帳支出傳票、活期存款取款憑條、 (開戶
    )存 款印鑑卡各1 份及轉帳收入傳票2 份），一般放款擔保
    放款明細分類帳卡1 份，原告之台北市政府營利事業登記證
    、銀行銀業執照各1 紙，財政部函文3 份，讓與承受農會信
    用部契約1 份、中壢市農會與台灣省農會概括讓與承受契約
    書1 份、洪進益戶籍謄本1 份、合作金庫中壢分行所開立之
    台灣銀行支票共9 紙等影本為證。
乙、被告方面：
一、聲明：原告之訴駁回。
二、陳述：
  (一)被告於82年間受訴外人吳秀儀邀約，擔任自耕農以協助其友
    人之建設公司抽籤購買農地，代價為4 萬元，並相約於桃園
    縣中壢火車站，由訴外人即本件連帶債務人洪進益帶領至中
    壢戶政事務所辦理洪進益所提供之住所戶籍遷入及變更職業
    為自耕農等相關手續，之後又至原中壢市農會辦理所謂之簽
    字文件等手續。
  (二)被告至中壢市農會後，農會已備妥所有文件，被告僅需在文
    件圈起處簽名，當時農會已接近結束營業時間，且訴外人洪
    進益在旁催促，故被告即在前開備妥之文件上圈起處一直簽
    名，並無多餘時間詳閱文件內容，農會人員也未說明被告所
    簽名文件的用途及權利義務，待辦完相關手續後，洪進益即
    支付被告4 萬元酬金，事後被告與訴外人吳秀儀商討所簽文
    件時發覺有異，似乎與先前所提出之幫朋友抽籤購買土地之
    事實差異很大，旋於當日下午親自致電中壢市農會承辦人員
    告知被告及吳秀儀不願意辦理前述手續，承辦人員亦在電話
    中允諾會將文件抽掉，被告以為銀行人員親口承諾即已取消
    ，便不以為意，未再查核該借貸手續是否已經成立。直到85
    年間，被告第一次收到原中壢市農會前向本院聲請之支付命
    令時，才驚覺已成為人頭借款戶，當初立即提出異議。
  (三)被告不爭執所簽字之農會借貸文件，惟有爭執部分如下：
  1.被告並非實際請求撥款之人，貸款之撥入帳戶也是被告當天
    至農會所開立之帳戶，被告並未將貸款撥入本人或其家屬、
    親朋好友之帳戶，此可調查當時由被告開立之中壢市農會帳
    戶中所轉出、存入之帳戶。原告主張：被告將該筆款項撥入
    合作金庫中壢分行且按時繳本金及利息至84年2 月24日止一
    節，惟被告從未至合作金庫中壢分行開戶過，亦從未繳交任
    何貸款之本金及利息。
  2.被告所簽署之文件中，有關金額數字部分被告並未填寫，被
    告於94年4 月15日所收到之財政部台灣省北區國稅局函文附
    件中有當時之借據影本，發現借據上之借款金額係由連帶保
    證人洪進益所填寫及蓋章，借據日期亦遭修改，按借據、本
    票之借貸文件中，有關金額部分應由借款人本人填寫，借據
    中之日期若有修改，在修改處也應由本人簽字或蓋章才視為
    有效文件，本件借據上金額既遭洪進益等不法人士填寫及修
    改借據日期，中壢市農會竟以該文件為有效文件及撥款，應
    屬詐欺行為。
  3.原告所提出之貸款撥入傳票、存款撥入傳票及領款取款憑條
    ，並非被告所填寫，且被告並未承諾讓任何人代理被告為此
    行為。
  (四)事發當時被告甫退伍，不熟悉法律，在友人邀約下簽立前述
    影響終身之文件，但被告當初經友人邀約只是單純為了上述
    理由，被告並未允諾為借款債務人，且毫無能力借貸如此高
    額之貸款，而抵押之不動產亦非被告所有。本件已困擾被告
    多年，在第1 次收到支付命令後就一直異議、抗告，惟起訴
    需要鉅額訴訟費用，今原告提起本件訴訟，被告非常樂意配
    合說明事件緣由及過程，也盼司法得以還原公道。
三、證據：提出借據、權利人歸戶清冊各1 份等影本為證；另聲
    請傳訊證人吳秀儀。
丙、本院依職權向合作金庫中壢分行查詢於82年8 月6 日有無本
    件3,800 萬元款項存入、領出之紀錄；再依原告陳報之資料
    ，向第一商業銀行西門分行查詢合作金庫中壢分行於當日所
    開立面額3,800 萬元台灣銀行支票之款項流向。
    理  由
一、按當事人得以合意定第一審管轄法院。但以關於由一定法律
    關係而生之訴訟為限。前項合意，應以文書證之。民事訴訟
    法第24條第1 項、第2 項定有明文。觀諸被告前至原中壢市
    農會所簽訂之約定書第12條，記載「立約人對貴會所負之各
    宗債務，同意以所轄地方法院第一審管轄法院」等語（見本
    院卷第9 頁），而查，該農會所在地位於桃園縣，屬本院之
    管轄範圍，則依前開約定，本院乃兩造合意之第一審管轄法
    院，具有合法管轄權，合先敘明。
二、原告主張：被告於82年8 月6 日邀同訴外人洪進益為連帶保
    證人，向原中壢市農會（嗣已由原告承受）貸款3,800 萬元
    ，經被告辦妥核貸手續後，原告即於同日依約撥款，詎被告
    就借款之本金及利息僅攤還至84年2 月24日，嗣後即未依約
    清償，迄今尚欠本金3,800 萬元及利息、違約金，爰依法起
    訴請求判決如主文所示等語。
三、被告則以：被告前於82年間受訴外人吳秀儀邀約，擔任自耕
    農以協助其友人之建設公司抽籤購買農地，代價為4 萬元，
    由本件連帶債務人洪進益帶領被告前往辦理相關手續並至中
    壢市農會開戶與簽立相關文件。嗣因被告發現有異，旋即以
    電話向農會人員表示不欲辦理上開手續，業經農會人員口頭
    允諾取消，詎事後始知並未取消。被告雖有簽寫農會之相關
    文件，但並未親自或授權他人請求撥款，款項實際上亦非撥
    入被告或其家屬、親友之帳戶，且被告簽寫之文件上並未填
    載借款金額，借據日期亦遭修改，中壢市農會竟以該文件為
    有效文件而據以撥款，應屬詐欺行為等語，資為抗辯。
四、查被告曾於82年8 月6 日親至原中壢市農會開立帳號000000
    000000之活期存款帳戶，並簽立原告所提出之貸款相關文件
    ，而原中壢市農會嗣於85年10月31日為台灣省農會承受，又
    台灣省農會於90年9 月14日為原台灣銀行所承受，而原台灣
    銀行於92年7 月1 日經財政部核准，變更組織為股份有限公
    司即原告等情，為兩造所不爭執，並有原告提出之借據、約
    定書各1 份（本院卷第8 、9 頁）、貸款資料之翻拍相片（
    含被告之身分證、印鑑證明、戶籍謄本、財政部台灣省北區
    國稅局台北縣分局82年度綜合所得稅稅額證明書、貸款申請
    書、轉帳支出傳票、活期存款取款憑條、 (開戶)存 款印鑑
    卡各1 份及轉帳收入傳票2 份，附於本院卷第10至16頁），
    一般放款擔保放款明細分類帳卡（本院卷第58頁），原告之
    台北市政府營利事業登記證、銀行銀業執照各1 紙，財政部
    函文3 份，讓與承受農會信用部契約1 份、中壢市農會與台
    灣省農會概括讓與承受契約書1 份等影本在卷為憑，足信為
    真。
五、觀諸兩造前開陳述，可知本件爭點即為：兩造間是否成立消
    費借貸契約？茲分論如下：
  (一)按稱消費借貸者，謂當事人一方移轉金錢或其他代替物之所
    有權於他方，而約定他方以種類、品質、數量相同之物返還
    之契約。民法第474 條定有明文。又借用人向貸與人所述借
    用金錢之緣由，是否屬實，借用人就其所借得之金錢作何用
    途，均與消費借貸契約之成立無關，此亦有最高法院21年上
    字第114 號判例可參。
  (二)觀諸被告不爭執真正之借據、約定書、財政部台灣省北區國
    稅局台北縣分局82年度綜合所得稅稅額證明書、貸款申請書
    等文件，其上均載明係供借款所用之文義，參以被告自承：
    係親至中壢市農會簽名於上開文件等語，則被告自難諉稱不
    知當日係欲辦理貸款之事。被告雖另稱：其簽完相關文件後
    即發現有異，旋於當日下午親自致電中壢市農會承辦人員告
    知不願意辦理前述手續，承辦人員亦在電話中允諾會將文件
    抽掉、取消等語，惟業據原告否認；且按，被告既係親自前
    往農會辦理貸款手續及簽寫各該文件，並自承已取得連帶債
    務人洪進益所給付之報酬4 萬元，事後卻僅口頭上以電話通
    知農會欲取消貸款之意思，而未以任何書面為之，衡情其所
    述顯與常理不符，再者，被告對此有利之事實亦未提出相關
    佐證以實其說，自難採信。
  (三)原告業於82年8 月6 日將借款3,800 萬元撥入被告在中壢市
    農會所開立帳號000000000000之活期存款帳戶內，被告於當
    日以活期存款取款憑條轉帳支領上開款項並轉入合作金庫中
    壢分行，並委由合作金庫中壢分行開立台灣銀行支票之方式
    而領取款項等情，有原告提出之轉帳支出傳票、轉帳收入傳
    票、活期存款取款憑條各1 份、轉帳收入傳票2 份（以上為
    翻拍相片）及一般放款擔保放款明細分類帳卡影本1 份在卷
    可憑；另經本院依職權向合作金庫中壢分行查詢於82年8 月
    6 日有無本件3,800 萬元款項存入、領出之紀錄，依該行94
    年12月13 日 之回函內容，可知在合作金庫中壢分行之帳號
    101-3 、戶名中壢市農會之帳戶，於當日並無單筆3,800 萬
    元款項存入，而係由中壢市農會存入1 筆總金額1 億8 千萬
    元之款項，當日並有5 筆3,800 萬元款項以開立無具名之台
    灣銀行支票方式支出（回函及隨函檢送之存款憑條、轉帳收
    入傳票、分戶交易明細表各1 份，附於本院卷第85至87頁）
    ；本院嗣後再依據原告所陳報前開5 筆3,800 萬元台灣銀行
    支票之提出與委託交換銀行名稱，另向第一商業銀行西門分
    行查詢前述面額3,800 萬元台灣銀行支票之款項流向，查知
    其中1 張3,800 萬元支票係存入本件連帶債務人洪進益於該
    行之帳戶交換，款項入帳後皆以現金方式提領，此亦有該行
    95年3 月13日函文1 份在卷可憑（本院卷第111 至113 頁）
    ，均足信屬實。
  (四)如前所述，被告親至中壢市農會辦理開戶及貸款相關手續後
    ，已向洪進益領得報酬4 萬元，參以被告自陳略以：當初去
    農會，是連帶債務人帶我去辦的，後來我才知道他叫洪進益
    ，印章是他帶我去刻的，我在農會辦完資料後，並未將印章
    、存摺帶走，洪進益說東西要留在他那邊，我因為要幫朋友
    的忙，所以並未多想等語（見本院94年9 月29日言詞辯論筆
    錄），可知被告確將印章及存摺交由洪進益保管、使用，則
    按諸社會交易常情，其自有授權洪進益使用其帳戶及處理相
    關貸款事宜之意思。而觀諸本件借款之轉帳支出傳票、轉帳
    收入傳票、活期存款取款憑條上，均蓋有被告於（開戶）存
    款印鑑卡上留存之印鑑章，又該筆3,800 萬元借款，事後即
    係以開立同面額之台灣銀行支票存入洪進益在第一銀行西門
    分行之帳戶內交換，並由洪進益之帳戶內提領現金支出，足
    證原告確以依約交付借款與被告（由被告授權之人領取）無
    誤。據此，足認兩造間之消費借貸契約確已成立。
  (五)又被告既有授權洪進益處理貸款之相關事宜，則洪進益據以
    辦理貸款並填寫借款金額、塗改日期，自無不法，是被告辯
    稱：原告以金額、日期遭洪進益等不法人士填寫、塗改之借
    據，據以核撥貸款，涉嫌詐欺等語，尚屬無據。
六、再者，原告主張：兩造約定貸款期間自82年8 月6 日至84年
    8 月6 日，並約定利息按週年利率10％計付，如未能按期攤
    還本金或未能按期繳納利息時，除應按原利率付息外，自逾
    期之日起6 個月以內者，按原利率10％，逾期超過6 個月者
    ，按原利率20％加計違約金，且本借款之償還喪失期限利益
    ，而本件借款之本金及利息僅攤還至84年2 月24日，嗣後即
    未依約攤還，迄今尚欠本金3,800 萬元及利息、違約金等情
    ，有原告提出之借據、約定書、一般放款擔保放款明細分類
    帳卡等影本各1 份在卷可憑，足信為真。
七、綜上所述，原告依據消費借貸契約之法律關係，請求被告給
    付3,800 萬元及自84年2 月25日起至清償日止，按週年利率
    10％計算之利息，並自84年3 月26日起至清償日止，逾期清
    償在6 個月以內者，按上開利率10％，逾期超過6 個月者，
    按上開利率20％加付違約金，為有理由，應予准許。
八、本件事證已臻明確，兩造其餘攻擊、防禦方法及提出未經援
    用之證據，核與判決結果不生影響，爰不一一論述，附此敘
    明。
九、據上論結，本件原告之訴為有理由，依民事訴訟法第78條，
    判決如主文。
中    華    民    國    95    年    7     月    21    日
                  民事第三庭    法  官  周玉
以上正本係照原本作成
如對本判決上訴，須於判決送達後20日內向本院提出上訴狀
中    華    民    國    95    年    7     月    21    日
                                書記官  劉致芬


司法院資訊處製作；財團法人民間司法改革基金會備份。
